【裁判字號】    97,判,304
【裁判日期】    970424
【裁判案由】    贈與稅
【裁判全文】
最  高  行  政  法  院  判  決
                                     97年度判字第00304號
上  訴  人  甲○○
被 上訴 人  財政部臺北市國稅局
代  表  人  凌忠嫄
上列當事人間贈與稅事件，上訴人對於中華民國95年6月8日臺北
高等行政法院94年度訴字第1302號判決，提起上訴，本院判決如
下：
    主  文
上訴駁回。
上訴審訴訟費用由上訴人負擔。
    理  由
一、上訴人於民國82年10月20日將其銀行存款新臺幣（下同）7
    00萬元，為其侄子吳秉承、吳秉勳繳納信立化學工業股份有
    限公司（下稱信立公司）現金增資股款，被上訴人認本件屬
    遺產及贈與稅法第5條第3款規定應以贈與論之情事，乃核定
    上訴人本次贈與總額為700萬元，淨額為655萬元，贈與稅額
    110萬2,250元；並以上訴人未於被上訴人通知期限內申報，
    乃依核定贈與稅額處1倍之罰鍰110萬2,250元。上訴人不服
    ，遂循序提起本件行政訴訟。
二、上訴人起訴主張：本件應適用5年之核課期間規定，被上訴
    人之課稅權利已經消滅，且被上訴人所提送達證明僅係補蓋
    ，實際送達日期亦無法由證人證詞得知，此項未能證明之不
    利益結果，應由被上訴人負擔；而本件係上訴人之母贈與孫
    子之行為，自其母將存款轉出開始，中間之資金流程皆係為
    完成贈與孫子之目的所為之處置，其相隔時間短暫且緊密連
    接；再加上上訴人本身自有子女，實無將資金贈與姪子而不
    贈與親生子女之理，此皆足證祖母贈與孫子乃為實情，故本
    件原處分關於本稅及罰鍰部分均有違誤等語，求為判決撤銷
    原處分及訴願決定。
三、被上訴人則以：上訴人未於贈與行為發生後30日內申報，自
    屬未申報案件，依稅捐稽徵法第21條規定，其核課期間為7
    年；且吳楊玉女於82年1月18日存入上訴人銀行帳戶，該款
    項即為上訴人所有，係屬其母對其另一贈與行為，尚與本件
    無涉；況上訴人之母亦於82年1月29日申報，贈與其孫吳秉
    勳現金45萬元，有免稅證明可證，是本件自難謂為上訴人之
    母之贈與。綜上；上訴人之訴為無理由，應予駁回等語，資
    為抗辯。
四、原審斟酌全辯論意旨及調查證據之結果，以：按財政部76年
    5月6日台財稅字第7571716號函略以：「依遺產及贈與稅法
    第5條規定，以贈與論課徵贈與稅之案件，自本函發布之日
    起，稽徵機關應先通知當事人於收到通知後10日內申報，如
    逾限仍未申報，並經課稅確定者，始得依同法第44條規定處
    罰。」另財政部80年11月1日台財稅字第800718090號函則略
    以：「以贈與論課徵贈與稅之案件，依本部76台財稅第7571
    716號函規定，稽徵機關應先通知納稅人於收到通知後10日
    內申報，納稅人如已在該限期內申報者，其核課期間應適用
    稅捐稽徵法第21條第1項第1款5年之規定，惟因已逾遺產及
    贈與稅法第24條規定之30日申報期間，其核課期間應自該條
    規定之申報期間屆滿之翌日起算。」上開2函釋除「惟因已
    逾遺產及贈與稅法第24條規定之30日申報期間，其核課期間
    應自該條規定之申報期間屆滿之翌日起算」部分，與稅捐稽
    徵法第21條第1項第1款、第3款之規範意旨未盡相符不予適
    用外，其餘部分與相關法規並無不合，自得予以援用。查本
    件上訴人於82年10月20日替其侄子吳秉承、吳秉勳繳納信立
    公司增資之股款，涉及贈與，未依行為時稅捐稽徵法第21條
    第1項第3款、行為時遺產及贈與稅法第24條第1項及其施行
    細則第20條第2項規定，於贈與行為發生後30日內申報，應
    屬未申報案件；經被上訴人於89年4月6日以財北國稅審二字
    第89012360號函，通知上訴人依限期申報贈與稅，上訴人於
    89年4月8日收受通知，惟上訴人逾期於89年4月19日始函復
    說明並無贈與情事，此有郵局掛號郵件收件回執可稽；況上
    訴人89年4月19日之函復說明，並未具申報書，亦未據實申
    報，是以依稅捐稽徵法第21條規定，本件核課期間應為7年
    。另由證人即處理送達回證之郵務稽查江子錫、孫慧芬業於
    原審95年3月29日準備程序中具結證述可知，被上訴人89年4
    月6日財北國稅審二字第89012360號函應已於89年4月8日合
    法送達於上訴人。是上訴人主張本件核課期間為5年，且其
    未於89年4月8日合法收受系爭通知函云云，尚不足採。次就
    上訴人以自己之資金，無償為其侄子購置財產，涉有遺產及
    贈與稅法第5條第3款贈與乙節，經查上訴人於復查時係主張
    吳秉承、吳秉勳將持有之270萬元存入上訴人帳戶，委託上
    訴人代為保管至增資日，代為繳納等語；訴願時則改稱其侄
    子繳納增資款係上訴人母親存入上訴人帳戶806萬2,800元，
    再由上訴人轉入他人名義，以辦理贈與其侄2人，而其侄再
    將受贈款存上訴人代管等語。上訴人先後於救濟程序，其有
    關資金來源流程及金額之主張並不一致，已難認其主張為真
    實。又被上訴人以89年4月6日財北國稅審二字第89012360號
    函，通知上訴人應於文到10日內申報贈與稅，上訴人於89年
    4月8日收受通知，惟竟遲至89年4月19日始函復說明並無贈
    與情事，又未依限向被上訴人辦理贈與稅申報，是被上訴人
    依行為時遺產及贈與稅法第44條規定，按核定應納稅額加處
    以1倍至2倍之罰鍰，於法並無不合。復查及訴願決定遞予維
    持，亦無不合。上訴人訴請撤銷，為無理由，應予駁回等語
    。資為其判斷之論據。
五、本院按：「凡經常居住中華民國境內之中華民國國民，就其
    在中華民國境內或境外之財產為贈與者，應依本法規定，課
    徵贈與稅。」、「財產之移動，具有左列各款情形之一者，
    以贈與論，依本法規定，課徵贈與稅：三、以自己之資金，
    無償為他人購置財產者，其資金。．．．」、「除第20條所
    規定之贈與外，贈與人在1年內贈與他人之財產總值超過贈
    與稅免稅額時，應於超過免稅額之贈與行為發生後30日內，
    向主管稽徵機關依本法規定辦理贈與稅申報。」、「納稅義
    務人違反第23條或第24條之規定，未依限辦理遺產稅或贈與
    稅申報者，按核定應納稅額加處1倍至2倍之罰鍰。」行為時
    遺產及贈與稅法第3條第1項、第5條第3款、第5款、第24條
    第1項及第44條前段各定有明文。次按贈與稅納稅義務人辦
    理贈與稅申報時，應填具贈與稅申報書，檢同有關證明文件
    ，據實申報，行為時遺產及贈與稅法施行細則第20條第2項
    亦定有明文。再按「稅捐之核課期間，依左列規定：一、依
    法應由納稅義務人申報繳納之稅捐，已在規定期間內申報，
    且無故意以詐欺或其他不正當方法逃漏稅捐者，其核課期間
    為5年。．．．三、未於規定期間內申報，或故意以詐欺或
    其他不正當方法逃漏稅捐者，其核課期間為7年。」稅捐稽
    徵法第21條第1項第1款、第3款定有明文。依上述遺產及贈
    與稅法第24條第1項規定，贈與人申報義務不因一般財產贈
    與或同法第5條之視同贈與而有不同。故於視同贈與情形，
    贈與人仍有依限申報之義務。如贈與人未依限申報，依上引
    稅捐稽徵法第21條第3款規定，其核課期間為7年，並即得依
    遺產及贈與稅法第44條所定予以處罰。次查財政部76年5月6
    日台財稅字第7571716號函及80年11月1日台財稅字第800718
    090號函，雖與上引法律規定意旨不盡相符，然該2函為有利
    納稅義務人之解釋，尚非不得適用。惟依該2函釋均以稽徵
    機關應先通知納稅義務人，納稅義務人必須於收到通知後10
    日內據實申報，始合該函釋之要件。而所謂申報，依上引遺
    產及贈與稅法施行細則第20條第2項所定，應填具贈與稅申
    報書，檢同有關證明文件，據實申報。本件上訴人於函復被
    上訴人之通知時，僅否認有贈與之事實，並未填具贈與稅申
    報書據實申報，顯不合申報之要件，自無上述2函釋之適用
    。是以上訴人縱於被上訴人通知後10日內函復，亦因不合贈
    與稅申報之要件而無上述函釋之適用，因此，上訴人是否合
    法收受通知，因上訴人未據實申報，已不足影響本案判決之
    結果。故上訴意旨猶以：依稅捐稽徵法第21條第1款、第3款
    、遺產及贈與稅法第24條第1項及財政部80年11月1日台財稅
    第800718090號函釋意旨，本件係涉及遺產及贈與稅法第5條
    所定「以贈與論」之事件，於稅捐稽徵機關發現人民有應視
    為贈與之情事時，始發函通知人民申報，則於尚未接獲稽徵
    機關通知前，自無須「於規定期間內申報」，且核課期間應
    與無須由人民自動申報之案件相同，亦即本件核課期間應為
    5年。而被上訴人遲至89年4月6日始發函通知上訴人應辦理
    申報事宜，顯已逾上開核課期間，自不得再向上訴人課徵上
    開稅款等語，指摘原判決，依上開說明，難認有理。另查原
    審認定贈與事實以及被上訴人通知已合法送達，已敘明其所
    憑之證據及得心證之理由甚詳，核與證據及論理法則均無違
    ，上訴意旨仍執原詞加以爭執，係對原審認定事實職權之行
    使所為指摘，尚難認原判決有違背法令之情事。綜上；原審
    斟酌全辯論意旨及調查證據之結果，將原決定及原處分均予
    維持，駁回上訴人之訴。核無不合。上訴論旨，指摘原判決
    違背法令，求予廢棄，為無理由，應予駁回。
六、據上論結，本件上訴為無理由。依行政訴訟法第255條第1項
    、第98條第1項前段，判決如主文。
中    華    民    國    97    年    4     月    24    日
                    最高行政法院第二庭
                        審判長法官  高  啟  燦
                              法官  吳  明  鴻
                              法官  黃  合  文
                              法官  廖  宏  明
                              法官  楊  惠  欽
以  上  正  本  證  明  與  原  本  無  異
中    華    民    國    97    年    4     月    24    日
                              書記官  彭  秀  玲


司法院資訊處製作；財團法人民間司法改革基金會備份。
